【裁判字號】    97,聲判,42
【裁判日期】    970331
【裁判案由】    聲請交付審判
【裁判全文】
臺灣臺北地方法院刑事裁定              97年度聲判字第42號
    聲  請  人  丙○○
    代  理  人  羅子武律師
    被      告  甲○○
上列聲請人因告訴被告違反著作權法案件，不服臺灣高等法院檢
察署檢察長於民國九十七年二月二十日九十七年度上聲議字第九
八二號駁回再議之處分（原不起訴處分案號：臺灣臺北地方法院
檢察署檢察官九十六年偵續字第七七九號），聲請交付審判，本
院裁定如下：
    主  文
聲請駁回。
    理  由
一、按告訴人不服上級法院檢察署檢察長或檢察總長認再議為無
    理由而駁回之處分者，得於接受處分書後十日內委任律師提
    出理由狀，向該管第一審法院聲請交付審判；法院認交付審
    判之聲請不合法或無理由者，應駁回之，刑事訴訟法第二百
    五十八條之一、第二百五十八條之三第二項前段，分別定有
    明文。本件聲請人（即告訴人）以：聲請人為「哈林斯食品
    行」之負責人，登記取得如附件所示之商標註冊，商標註冊
    號數為「00000000」註冊類別為修正前商標法施行細則第四
    十九條第四十三類；商品或服務名稱為餐廳、冷熱飲料店、
    飲食店，此有經濟部智慧財產局核發之中華民國商標註冊證
    可證，因此，聲請人應為系爭商標之權利人。惟聲請人因獲
    知被告甲○○於臺北市中山區○○○路○段一九四巷一號一
    樓經營之餐廳「哈立斯食品行」，經營項目與聲請人已申請
    之商標具有相同性，以「HAAS」為服務商標，且在餐廳內及
    經營所需之宣傳上使用「HAAS」文字，雖經聲請人委託律師
    撰發律師函敬告被告應停止使用，但被告竟不理采，雖未使
    用與聲請人完全相同之商標，但將使消費者於購買時混淆誤
    服務來源係聲請人經營之哈林斯食品行，或與之有關聯之虞
    ，足生損害於聲請人。因認被告涉違反商標法第八十一條第
    三項罪責而提起告訴。案經臺灣臺北地方法院檢察署檢察官
    ，以九十六年偵續字第七七九號，認被告犯罪嫌疑不足，為
    不起訴處分後，聲請人不服，提起再議，復經臺灣高等法院
    檢察署檢察長以九十七年度上聲議字第九八二號駁回再議之
    聲請。聲請人於民國九十七年二月二十九日收受臺灣高等法
    院檢察署處分書後，隨即委任律師，於十日內之同年三月十
    日，向本院提出理由狀聲請交付審判，業經本院依職權調閱
    前揭偵查卷宗核對無訛，復有本院收文戳可按，堪認本件聲
    請合法。
二、次按九十一年一月十七日三讀通過，同年二月八日公布之刑
    事訴訟法第二百五十八條之一，係參考德國刑事訴訟法第一
    百七十二條第二項之規定及日本刑事訴訟法第二百六十二條
    準起訴之規定，增訂「聲請法院交付審判制度」，告訴人於
    不服上級檢察署之駁回處分者，得向法院聲請交付審判；其
    目的係為對於檢察官起訴裁量之制衡，除貫徹檢察機關內部
    檢察一體之原則所含有之內部監督機制外，另宜有檢察機關
    以外之監督機制，由法院保有最終審查權而介入審查，提供
    告訴人多一層救濟途徑（刑事訴訟法第二百五十八條之一立
    法理由參照），以促使檢察官對於不起訴處分為最慎重之篩
    選，審慎運用其不起訴裁量權；從而，本條之適用一方面係
    強制告訴人先循檢察機關內部之監督機制救濟無效果後，始
    由法院為之，另方面亦促使檢察機關內部省視其不起訴處分
    是否妥當，法院有最終審查權；故交付審判之制度雖賦予法
    院於告訴人交付審判之聲請裁定准否前，可依同法第二百五
    十八條之三第三項規定為「必要之調查」，然法院於審查交
    付審判之聲請有無理由時，應以審酌告訴人所指摘不利被告
    之事證未經檢察機關詳為調查或斟酌，或不起訴處分書所載
    理由違背經驗法則、論理法則及證據法則為限，方符本條係
    為制衡檢察官不起訴裁量權之立法意旨。
三、聲請人聲請意旨略以：
    （一）「哈立斯食品行」採獨資方式設立，故在法律上，凡
          「哈立斯食品行」之權利與義務，均由登記負責人即
          被告甲○○所一人享有、承擔，換言之，「哈立斯食
          品行」租賃店面、聘僱員工及店內銷售產品營利歸屬
          者、經營商店之一切法律、行政責任，皆被告甲○○
          享有、負擔。縱租賃行為及租金給付，經證人蘇郁仁
          證稱由案外人乙○○出面處理或給付，但被告甲○○
          除為「哈立斯食品行」之負責人外，亦在店內工作，
          行使為負責人之一切權利義務，豈非負責人？檢察官
          認定理由不當，混淆執行業務主體與法人主體之關聯
          性，對被告在店內工作略而不論，實屬錯認事實、誤
          用法律。
    （二）「哈立斯食品行」乃申報加值型及非加值型營業稅之
          事業單位，既需申報稅捐，即有帳冊，且為收取現金
          之行業，又無收取支票之情事，自需將款項存入銀行
          ，證人乙○○稱：沒有帳冊、沒有銀行存摺云云，顯
          係欺瞞說法，但檢察官竟採信謊言，令人訝異。聲請
          人前曾接獲玉山銀行和平分行寄予「哈立斯食品行」
          之資料，故玉山銀行和平分行定有哈立斯食品行之銀
          行帳戶資料，檢察官未詳查及詢問聲請人、未積極向
          國稅局查證，即有不當。臺灣高等法院檢察署處分書
          推認縱被告甲○○確開立帳戶及申報營業稅，仍不足
          證明被告甲○○為「哈立斯食品行」之負責人，應有
          不當。「哈立斯食品行」僱用員工、投保勞健保及撥
          付薪資，在在需由被告甲○○負責處理，實難認其非
          負責人，檢察官如此認定，完全否定共犯可能性，錯
          認獨資食品行與公司法人之差異性。
    （三）被告甲○○為負責人之「哈立斯食品行」係於九十四
          年十二月二十日設立登記，此時證人乙○○因案遭通
          緝之時效已完成，已無理由再由被告甲○○登記為「
          哈立斯食品行」負責人之必要，因此，證人乙○○證
          稱：伊係實際負責人云云，乃為使被告甲○○免責，
          應不可採。檢察官以證人乙○○負責租賃行為及給付
          租金，即認定證人乙○○係真正負責人，應有不當，
          因為此與「哈立斯食品行」之負責人，究否被告林志
          龍，無必然關聯。被告甲○○既為廚師，與證人林偉
          立間，極可能係合作關係，由證人乙○○負責店面租
          賃，由被告擔任「哈立斯食品行」之負責人，承擔一
          切稅捐責任，檢察官認定被告甲○○非「哈立斯食品
          行」負責人，應有不當。
    （四）被告甲○○究否「哈立斯食品行」負責人，應從經營
          「哈立斯食品行」之出資款項、支出、收入等資金流
          程、被告甲○○與「哈立斯食品行」間財務、人事方
          面判斷，檢察官漏未調查，率爾認定被告甲○○非「
          哈立斯食品行」負責人云云，應有不當。被告甲○○
          為登記負責人，亦係搜索時現場經營者，應不得卸責
          為負責人，其違反商標法情事明確，懇請依法為交付
          審判之裁定等語。
四、按犯罪事實應依證據認定之，無證據不得推定其犯罪事實，
    刑事訴訟法一百五十四條第二項著有明文。且按事實之認定
    ，應憑證據，如未能發現相當證據，或證據不足以證明，自
    不能以推測或擬制之方法，以為裁判基礎（最高法院四十年
    臺上字第八六號判例意旨可資參照）。又無論直接證據或間
    接證據，其為訴訟上證明，須於通常一般人均不至於有所懷
    疑，而得確信其為真實之程度者，始得據之為有罪之認定，
    倘其證明尚未達此一程度，而有合理性懷疑之存在時，即無
    從為有罪之認定，若不能證明被告犯罪者，應諭知無罪之判
    決（最高法院七十六年臺上字第四九八六號亦著有判例可資
    參照）。
五、經查：
    （一）聲請人聲請交付審判，無非認被告甲○○不但係「哈
          立斯食品行」之登記負責人，且為實際負責人，因「
          哈立斯食品行」營業時，已使用聲請人前登記取得如
          附件所示之註冊商標中之「HAAS」服務商標，而對之
          提出違反商標法之告訴，惟卻經臺灣臺北地方法院檢
          察署檢察官及臺灣高等法院檢察署檢察長，先後以：
          被告甲○○僅「哈立斯食品行」之登記負責人，非實
          際負責人為由為不起訴及駁回再議之處分。是則，本
          案之爭點首為：被告甲○○究否「哈立斯食品行」之
          實際負責人？或「哈立斯食品行」實係由證人乙○○
          擔任負責人，被告甲○○僅為形式上之登記負責人？
          次則再認定：「哈立斯食品行」使用聲請人註冊商標
          中之「HAAS」，究否有違反商標法情事？惟若認定被
          告甲○○根本非「哈立斯食品行」之實際負責人時，
          因被告已非行為人，自應以實際負責人為真正行為主
          體，自不待言。
    （二）本院綜觀偵查卷證後，認「哈立斯食品行」之實際負
          責人，非登記名義人之被告甲○○，乃證人乙○○，
          有下列證據可憑：
          １、證人乙○○迭於警詢時迄偵查中均稱：伊係「哈
              立斯食品行」之實際負責人，係借被告甲○○名
              義登記等語無訛，與被告甲○○供述一致。且證
              人乙○○於警詢時、偵查中，復將其原與聲請人
              係男女朋友關係，「哈斯食品行」原登記負責人
              為證人乙○○之母莊秀鳳，後變更登記為聲請人
              ，並由聲請人申請註冊如附件所示之商標；如附
              表所示之商標圖樣理念出自當時進口咖啡豆外裝
              所繪之茶壺圖樣，並由聲請人出面接洽設計師，
              又因其與聲請人分手後，聲請人禁止伊使用登記
              商標，伊才使用沒有茶壺之「HAAS」商標，與另
              「哈林斯食品行」、「哈偉斯食品行」，乃為將
              「林」、「立」、「偉」用於店名內等情均供述
              詳確，核與證人（即設計師）謝瑞鵬證述：如附
              表所示商標圖樣係客戶提供構思，係聲請人請伊
              幫忙設計，但伊見過證人乙○○，證人乙○○先
              來找伊時未帶聲請人來等語情節相符，且證人林
              偉立提出之咖啡豆網頁列印包裝上繪製之茶壺外
              型，確與聲請人所有如附表所示商標茶壺圖樣部
              分有神似之處，堪認證人乙○○所言非子虛烏有
              。而被告甲○○始終均稱：伊非實際負責人，受
              僱於南京店當主廚，只管廚房事務，對為何沿用
              「HAAS」商標不清楚，關於餐巾紙、招牌、廣告
              何時製作，均要問哥哥乙○○等語。是則，對於
              「哈立斯食品行」之設立始末、使用「HAAS」商
              標之原因，被告甲○○之供述，均未若證人林偉
              立般得交代清楚，應認證人乙○○始為「哈立斯
              食品行」之實際負責人，較堪憑採。
          ２、證人（即哈立斯食品行房屋之出租人）蘇郁仁於
              偵查中證稱：乙○○跟伊租的，並開支票付房租
              給伊，當時租給哈立斯，租賃契約寫哈立斯，都
              係乙○○來找伊等語無訛。而證人蘇郁仁庭呈之
              支付租金之安泰銀行支票影本四紙上載發票人為
              證人乙○○，且均載明憑票支付證人蘇郁仁等語
              。堪認「哈立斯食品行」營業處承租，此一對外
              重大經營行為，確係由證人乙○○出面負責處理
              。至租賃契約固有被告甲○○之簽名，惟因此處
              既係由「哈立斯食品行」之名義承租，被告林志
              龍形式上仍為「哈立斯食品行」之登記負責人，
              尚難逕由證人乙○○代為簽署之可能，自無法以
              此推翻證人蘇郁仁之證述，恣為對被告甲○○不
              利之認定。
          ３、另參攷證人乙○○提出之報章雜誌報導對「哈立
              斯食品行」之報導，採訪對象均係證人乙○○，
              引述之內容亦由證人乙○○出面介紹，被告林志
              龍完全不曾出現，此與聲請人主張被告甲○○為
              實際負責人之情節相悖，卻恰與被告甲○○供稱
              ：伊僅登記為「哈立斯食品行」之名義上負責人
              ，證人乙○○始為實際負責人之情相符，益認被
              告辯稱非無可採。
   （三）聲請人雖以：檢察官漏未調閱「哈立斯食品行」銀行
         帳戶及營業稅申報資料，採信證人乙○○表示未記帳
         之證述不合理，又忽略被告甲○○為「哈立斯食品行
         」之廚師，於搜索時在現場，證人乙○○卻不在店內
         ，被告甲○○與證人乙○○亦有共犯可能性，認係聲
         請交付審判之事由云云。然而：
         １、被告甲○○既願由證人乙○○登記為「哈立斯食
             品行」之名義負責人，則營業稅申報自需以其名
             義為之，且為求一貫，「哈立斯食品行」之銀行
             帳戶以被告名義開立，亦屬可能。惟前揭情事，
             核其性質均屬被告甲○○借名登記之衍生事項，
             既有積極證據足認定被告甲○○僅為名義上之登
             記負責人，未真正掌理「哈立斯食品行」包括店
             名、商標使用之事務，而證人乙○○始為決定「
             HAAS」商標使用實際負責人，則究否再行調查聲
             請人請求之前述證據，對處分書認定被告甲○○
             非實際負責人之結果，已不生影響。縱檢察官未
             曾調閱前述資料，亦難認以此聲請交付審判有據
             。
         ２、被告甲○○擔任「哈立斯食品行」廚師，掌理廚
             房事務，業經被告甲○○及證人乙○○均供述在
             卷，聲請人對此未表示爭執。而查「哈立斯食品
             行」係於九十六年六月二十七日十二時三十分至
             十三時許遭警方搜索，有搜索扣押筆錄可證，當
             時正值午餐供餐時間，被告甲○○身為廚師在店
             內，應非與常情有悖。證人乙○○縱於搜索之三
             十分期間，未及趕至店內，然於同日十四時許，
             即已接受警方詢問，同時向警表明其為實際負責
             人，亦有調查筆錄可查。是以，聲請人以此逕認
             搜索時竟係被告甲○○在店內，而自稱實際負責
             人之證人乙○○卻未出現，顯不合理云云，為對
             被告甲○○不利之證據，亦屬誤會。
         ３、證人乙○○於偵查中即稱：「哈立斯食品行」一
             直負債，因係獨資，沒記帳，僅有營收帳冊，由
             每日吧臺不同之人記等語明確，是以，聲請人請
             求調查「哈立斯食品行」帳冊已無可能。聲請人
             未曾提出「哈立斯食品行」確存有帳冊卻故不提
             出之具體事證，徒以「哈立斯食品行」有報稅義
             務，若無帳冊難以報稅、證人乙○○供述不實，
             遽認檢察官未為調查，並以之為聲請交付審判之
             事由，衡情證人乙○○已證述店內有營收帳冊，
             而此非不得為營收根據，自得憑此申報稅捐，聲
             請人藉此主張聲請交付審判，亦屬無稽。
         ４、至聲請人認檢察官未審認被告甲○○可能為證人
             乙○○違反商標法之共犯，純屬臆度之詞，無非
             以被告甲○○為登記負責人為證據，然共犯成立
             之要件，需有共同犯意之聯絡及行為分擔，被告
             甲○○乃借名登記為名義負責人，於「哈立斯食
             品行」僅負責廚房，對為何使用「HAAS」商標之
             來由，並不知情，業如前述，聲請人對此既未能
             提出實據，於此所為主張自難採信，檢察官處分
             書縱未逐一交代，因與原處分書認定之事實無影
             響，亦非得聲請交付審判之事由。
六、綜上所述，臺灣臺北地方法院檢察署檢察官、臺灣高等法院
    檢察署檢察長均認本案無積極證據可認被告有聲請人所指之
    違反商標法罪嫌，已俱已分列述明理由於原不起訴處分書及
    駁回再議處分書，對照卷內資料，經核處分理由尚無顯然之
    違誤，本院觀諸聲請人指摘不利被告事證，未經檢察官詳為
    調查、斟酌，或處分書理由違背經驗論理及證據法則之部分
    ，均無理由。原檢察官及臺灣高等法院檢察署檢察長依卷證
    資料，分別予以不起訴處分及駁回再議之聲請，洵屬適法，
    亦無不當之處。聲請人仍執陳詞，空言指摘前揭處分有未予
    調查或論理矛盾等缺失聲請交付審判，為無理由，自應予駁
    回。
據上論斷，依刑事訴訟法第二百五十八條之三第二項前段，裁定
如主文。
中    華    民    國    97    年     3    月    31    日
                     刑事第十六庭  審判長法  官  蔡守訓
                                         法  官  吳俊龍
                                         法  官  徐千惠
上正本證明與原本無異。
本裁定不得抗告。
                                         書記官  翁禎謙
中    華    民    國    97    年    4     月    1     日
附件：（聲請人商標圖樣）


司法院資訊處製作；財團法人民間司法改革基金會備份。
